高雄高等行政法院判決　　　　　　　　　　　　　　　九十年度訴字第一八六０號
　　原　　　告　甲○○
　　　　　　　　乙○○
　　　　　　　　丙○○
　　　　　　　　丁○○
　　訴訟代理人　林肇明　律師
　　被　　　告　屏東縣內埔鄉公所
　　代　表　人　戊○○　○○
右當事人間因請求徵收補償及發放徵收補償金事件，原告提起行政訴訟。本院判決如
左：
　　主  文
原告之訴駁回。
訴訟費用由原告負擔。
　　事  實
一、事實概要：
緣原告所有坐落屏東縣內埔鄉○○段六五五號土地，面積八八五‧八七平方公尺，於
民國（下同）五十九年劃設為都市○○區道路用地，被告為用地機關，原告主張被告
未辦理徵收補償，於八十九年十二月十六日向被告申請，因被告自受理申請之日起二
個月內未為處分，原告對之提起訴願，經屏東縣政府作成：「原處分機關應於二個月
內，依司法院釋字第四○○號解釋之意旨辦理。」之訴願決定，惟被告仍未辦理，原
告不服，遂提本件起行政訴訟。
甲、兩造聲明：
一、原告聲明：求為判決（一）被告應作成徵收原告所有坐落屏東縣內埔鄉○○段六
    五五號，面積八八五．八七平方公尺土地之行政處分。（二）被告應給付原告新
    台幣（下同）一千七百三十六萬三千零五十二元。
二、被告聲明：求為判決駁回原告之訴。
乙、兩造主張之理由：
一、原告起訴意旨略謂：
（一）人民因地方機關對其依法申請之案件，於法令所定期間內應作為而不作為，認
      其權利受損害者，經依訴願程序後，得向高等行政法院提起請求該機關應為行
      政處分之訴訟，且提起行政訴訟得於同一程序中，合併請求損害賠償或其他財
      產上給付，行政訴訟法第五條第一項及第七條定有明文。
（二）又行政訴訟法第二十四條，雖規定行政訴訟之被告為駁回訴願時之原處分機關
      或變更原處分時，為最後撤銷或變更之機關，惟本件被告乃消極不為任何行政
      處分，又訴願機關即屏東縣政府雖已為訴願決定，但並非駁回訴願又未撤銷或
      變更被告之處分（因被告無處分行為可言），均與行政訴訟法第二十四條規定
      要件不合。因之，原告起訴以原處分之屏東縣內埔鄉公所為被告，其為當事人
      之資格及適格並無不當，亦先敘明之。
（三）本件原告所有坐落屏東縣內埔鄉○○段六五五號土地，自五十九年開始即劃設
      為都市○○區道路用地，並開闢成道路未為任何徵收及補償行為，雖經請求徵
      收補償上開土地，被告逾二個月仍不為處分，經原告於八十九年十二月十六日
      向屏東縣政府提起訴願，其訴願決定命被告應於兩個月內依司法院釋字第四○
      ○號解釋意旨辦理，即應訂定期限籌措財源逐年辦理或以他法補償，惟被告於
      九十年七月九日接獲通知後，卻僅於九十年九月二十一日開會一次，經原告口
      頭詢問被告之建設科長開會決定如何，卻答以沒有財源亦無辦理期限等語，顯
      見被告不僅完全漠視原告權益，且置法律及上級命令不顧，使行政救濟規定形
      同虛設，且其消極不為徵收土地之行政處分已損害原告權益，當有違背法令之
      處。
（四）依平均地權條例第十條及都市計畫法第四十九條規定，依法徵收之公共設施保
      留地其地價補償以徵收當期毗臨非公共設施保留地之平均公告現值為準，必要
      時得加成補償之，但加成最高以不超百分之四十為限。本件被告不僅應依法徵
      收上開原告所有之土地，且上開土地為被告開闢道路使用逾三十年，如判令被
      告應為徵收補償，自有必要依行政慣例按公告現值加四成補償之，準此，被告
      應補償原告一千七百三十六萬三千零五十二元（｛８８５‧８７平方公尺×１
      ４００元｝×１‧４＝１７、３６３、０５２元），爰訴請判決如聲明所示等
      語。
二、被告答辯意旨略謂：
（一）本件原告提起行政訴訟，被告前於九十年十一月二日以屏內鄉秘字第一三八九
      五號函復鈞院所詢事項，該函內容略為：「本件收受屏東縣政府訴願決定書後
      ，即於九十年九月二十四日召開內部協商會議，結論為『本所財政困窘拮据，
      目前仍負債二億六千餘萬元，對於本案之處理雖本著誠懇負責之態度，但礙於
      財政困境，將視財源狀況積極辦理』。又被告九十一年財政預算情況，目前仍
      處於虛列平衡數狀態預算。惟為顧及其等權益，已將本案所需補償金部分編入
      ．．．於明年度執行。」等語，足認被告非漠視原告權益或蓄意違背依法行政
      原則，實乃徵收補償，須依預算程序編列及提送代表審議通過後方得動支。
（二）被告九十一年度預算編列一百萬元辦理徵收補償費，為維護原告權益，在顧及
      財政困窘經費籌措不易之現實下，仍依司法院釋字第四○○號解釋之意旨，籌
      措財源，逐年辦理徵收補償等語。
   理  由
一、按「原告之訴，依其所訴之事實，在法律上顯無理由者，行政法院得不經言詞辯
    論，逕以判決駁回之。」行政訴訟法第一百零七條第三項定有明文。次按「土地
    徵收，依本條例之規定，本條例未規定者，適用其他法律之規定。其他法律有關
    徵收程序、徵收補償標準與本條例牴觸者，優先適用本條例。」、「本條例所稱
    主管機關；在中央為內政部；在直轄市為直轄市政府；在縣（市）為縣（市）政
    府。」、「申請徵收土地或土地改良物，應由需用土地人擬具詳細徵收計畫書，
    並附具徵收土地圖冊或土地改良物清冊及土地使用計畫圖，送由核准徵收機關核
    准，並副知該管直轄市或縣（市）主管機關。」、「徵收土地或土地改良物，由
    中央主管機關核准之。」、「中央主管機關應設土地徵收審議委員會，審議土地
    徵收案件；其組織規程，由中央主管機關定之。」土地徵收條例第一條第二、三
    項、第二條、第十三條、第十四條、第十五條分別定有明文。
二、本件原告主張略以：原告共有坐落於屏東縣內埔鄉○○段六五五號土地，於五十
    九年間經編為都市○○區道路用地，迄今仍未辦理規劃徵收及補償，前經屏東縣
    政府作成：「原處分機關應於二個月內，依司法院釋字第四○○號解釋之意旨辦
    理。」之訴願決定，被告自收受前揭訴願決定後，僅於九十年九月二十一日召開
    一次會議，併以目前沒有財源及無辦理期限作為答覆，實漠視原告之權益且置法
    律及上級命令於不顧，其消極不作成徵收處分，已損害原告之權益，遂依行政訴
    訟法第五條第一項規定請求被告為徵收之行政處分。又依平均地權條例第十條及
    都市計畫法第四十九條規定，依法徵收之公共設施保留地其地價補償以徵收當期
    毗臨非公共設施保留地之平均公告現值為準，必要時得加成補償之，但加成最高
    以不超百分之四十為限。系爭土地為被告開闢道路使用約三十年，如判令被告應
    為徵收補償，自有必要依行政慣例按公告現值加四成補償之，準此，被告應補償
    原告為一千七百三十六萬三千零五十二元，併依同法第七條規定，合併請求等語
    ；被告則以：被告九十一年財政預算情況，目前仍處於虛列平衡數狀態預算。惟
    為顧及其等權益，已將本案所需補償金部分編入．．．於明年度執行，足認被告
    非漠視原告權益或蓄意違背依法行政原則，實乃徵收補償，須經預算程序編列及
    提送代表會審議通過後方得動支等語，資為抗辯。
三、經查，原告共有之系爭土地雖經編定為道路用地，然因主管機關長期未予徵收，
    致系爭土地受到法令限制而無法自由使用收益，此固與憲法保障人民私有財產權
    之宗旨不符，惟系爭土地應否徵收及應如何徵收，於土地徵收條例八十九年二月
    二日經總統公布實施後，自應優先適用該條例規定之內容為之。茲觀諸該條例規
    定，徵收土地應由中央主管機關核准之。而所謂中央主管機關係指內政部，亦如
    前述，準此，有關土地徵收既應由中央主管機關內政部核准之，則各地方政府就
    其都市○○區○○道路用地或其他公共設施保留地本無准否徵收之權責，自亦無
    從基於人民之請求而作成應否徵收之處分，是原告請求被告就其共有之系爭土地
    予以徵收，於法自有未合。其次，有關土地之徵收及補償之相關事宜，依土地徵
    收條例規定，土地徵收程序，應由需用土地人先與土地所有權人以協議價購或其
    他方式取得，如無法取得時，再由需用土地人提出徵收土地之申請，報經中央主
    管機關內政部核准後，該管直轄市或縣（市）主管機關於接獲核准徵收案時，應
    即予公告，其公告期間為三十日。至徵收土地之補償費，則由需用土地人將補償
    地價繳交該管直轄市或縣（市）主管機關於公告期滿後十五日內轉發，否則該土
    地徵收案即失其效力。又被徵收土地權利關係人對於徵收補償價額不服直轄市或
    縣（市）主管機關之查處者，該管直轄市或縣（市）主管機關得提請地價評議委
    員會復議，土地權利關係人不服該復議結果者，即得依法提起行政救濟等情，此
    觀土地徵收條例第十一、十三、十四、十七、十八、十九、二十及二十二等條文
    之規定自明。職故，司法院釋字第四○○號解釋雖指既成道路成立公用地役關係
    者，其所有權人因公益而特別犧牲其財產上之利益，國家自應依法律之規定辦理
    徵收給予補償及若在某一道路範圍內之私有土地均辦理徵收，僅因既成道路有公
    用地役關係而以命令規定繼續使用，毋庸同時徵收補償，顯與平等原則相違，惟
    該號解釋文內亦明言「國家應依法律之規定辦理徵收給予補償」，申言之，各級
    政府因興辦公共事業或實施國家經濟政策需要，對於徵收取得之土地固應給予補
    償，惟亦需在「依法律之規定辦理徵收」前提下，斟酌其財源狀況而給予土地所
    有權人相當之補償，並非意指其提供土地作為既成道路而供公眾使用之所有權人
    ，均得本於該號解釋而請求各級政府機關辦理徵收而要求給予補償，此觀該號解
    釋之理由書中明「．．．各級政府如因經費困難，不能對上述道路全面徵收補
    償，有關機關亦應訂定期限籌措財源逐年辦理或以他法補償。．．．」亦可明瞭
    ，足徵該號解釋僅係針對國內實際存在之土地徵收問題提出國家立法及施政之指
    針，尚非直接賦予人民得據此解釋作為向各級政府機關請求作成徵收補償處分之
    依據。從而原告請求被告就原告共有之系爭土地予以徵收，依法洵屬無據，自無
    從准許。又系爭土地既未經徵收，則原告之徵收補償費之請求權即尚不存在，至
    為顯然。
四、末查，行政院秘書長八十五年十二月十四日台八十五內字第四五七四五號函附會
    商結論略以：「一、第一階段：．．爰以政府曾辦理拓寬或打通之道路，於該道
    路範圍內登記為『道』地目之私有土地，而未予徵收補償者，列為第一階段政府
    辦理取得之私有既成道路。二、第二階段：第一階段以外，由政府開闢而未辦理
    徵收補償之私有既成道路，列入第二階段辦理，並依其道路寬度排定下列優先順
    序：1.第一優先：道路寬度超過十五公尺者。2.第二優先：道路寬度為八公尺至
    十五公尺者。3.第三優先：道路寬度未達八公尺者。」，業對各地方政府之土地
    徵收排定先後順序，用以實踐司法院釋字第四○○號解釋之精神及貫徹憲法保障
    人民財產權之意旨，足見中央政府對相關問題亦已著手陸續解決，併此敘明。
五、綜上所述，被告並非辦理徵收之主管機關，且系爭土地亦未經權責機關辦理徵收
    ，故原告請求被告應作成徵收之處分及給付一千七百三十六萬三千零五十二元之
    徵收補償費，於法自有未合，應予駁回，併不經言詞辯論，逕以判決駁回之。
六、據上論結，本件原告之訴為無理由，爰依行政訴訟法第一百零七條第三項、第一
    百九十五條第一項後段、第九十八條第三項、第一百零四條、民事訴訟法第八十
    五條第一項前段，判決如主文。
中　　　華　　　民　　　國    九十一　　年　  　五　　　月　　  十五　　日
                              高雄高等行政法院第二庭
                                          審判長法官　蘇秋津
                                          法      官　李協明
                                          法      官　林勇奮
右為正本係照原本作成。
如不服本判決，應於判決送達後二十日內向本院提出上訴書狀，其未表明上訴理由者
，應於提起上訴後二十日內向本院提出上訴理由書（須按對造人數附繕本）；如於本
判決宣示或公告後送達前提起上訴者，應於判決送達後二十日內補提上訴理由書（須
附繕本）。未表明上訴理由者，逕以裁定駁回。
提起上訴應預繳送達用雙掛號郵票七份（每份三十四元）。
中　　　華　　　民　　　國    九十一　　年　  　五　　　月　　  十五　　日
                                          法院書記官  陳嬿如
